【裁判字號】    98,訴,223
【裁判日期】    990205
【裁判案由】    土地所有權移轉登記等
【裁判全文】
臺灣苗栗地方法院民事判決               98年度訴字第223號
原      告
即反訴被告  甲○○
            己○○
上二人共同
訴訟代理人  曾子興律師
原      告
即反訴被告  戊○○
訴訟代理人  林忠宏律師
被      告
即反訴原告  乙○○
            丙○○
兼上二  人
訴訟代理人  丁○○
上三人共同
訴訟代理人  邱炎浚律師
上列當事人間請求土地所有權移轉登記等事件，本院於民國99年
1月22日言詞辯論終結，判決如下：
    主  文
原告之訴駁回。
訴訟費用由原告負擔。
反訴原告之訴駁回。
反訴訴訟費用由反訴原告負擔。
    事實及理由
甲、程序方面：按被告於言詞辯論終結前，得在本訴繫屬之法院
    ，對於原告及就訴訟標的必須合一確定之人提起反訴。又反
    訴之標的，如專屬他法院管轄，或與本訴之標的及其防禦方
    法不相牽連者，不得提起。反訴，非與本訴得行同種之訴訟
    程序者，不得提起。民事訴訟法第259 條、第260 條第1 項
    、第2 項分別定有明文。所謂反訴之標的與本訴之標的及其
    防禦方法有牽連關係，乃指反訴標的之法律關係與本訴標的
    之法律關係兩者之間，或反訴標的之法律關係與本訴被告作
    為防禦方法所主張之法律關係兩者之間，有牽連關係而言。
    舉凡本訴標的之法律關係或作為防禦方法所主張之法律關係
    ，與反訴標的之法律關係同一，或當事人雙方所主張之權利
    ，由同一法律關係發生，或本訴標的之法律關係發生之原因
    ，與反訴標的之法律關係發生之原因，其主要部分相同，均
    可認兩者有牽連關係。查本件本、反訴訴訟標的之法律關係
    ，其發生之原因相同，且訴訟資料顯然共通，並可互為利用
    ，又本訴與反訴均行同種程序，合併審理，並無窒礙難行之
    處，反有助於解決紛爭。故本件被告提起反訴，自應准許，
    合先敘明。
乙、實體方面：
壹、本訴部分：
一、原告起訴主張：
  (一)坐落苗栗縣後龍鎮○○○段32、33、34、34 -1 、35、38地
    號土地（下稱系爭32、33、34、34-1、35、38地號土地）、
    同鎮○○○段1472-1地號土地（下稱系爭1472-1地號土地）
    、同鎮○○○段517-46、517-75、517- 373、545 、545-10
    、2859地號土地（下稱系爭517-46、517-75、517-373 、54
    5 、545-10、2859地號土地）原為訴外人即原告之父親吳銘
    源與訴外人即被告之父親吳萬順所共有，渠等於民國51年間
    鬮分家產時，協議除有以抽籤或協議之方式另為約定者外，
    其餘土地均由二人平分（下稱系爭鬮分契約），惟當時囿於
    法令規定，並考慮所需稅捐費用等因素，遂約定：(1)系爭32
    、33、34、34-1、35、38、1472-1、517-46、2859地號土地
    ，由雙方各取得應有部分2 分之1 ，但暫登記於吳萬順名下
    ；(2)系爭545 、545-10地號土地由雙方各取得2 分之1 ，但
    由吳萬順登記取得10分之6 ，由吳銘源登記取得10分之4 ；
    (3)系爭517-75、517-373 地號土地由吳銘源所有，但暫登記
    於吳萬順名下。嗣訴外人吳銘源於58年間死亡，系爭鬮分契
    約所生之事項，經其繼承人協議由原告等人繼承；而訴外人
    吳萬順於87年間死亡後，系爭土地由被告等人繼承，被告丙○○登記取得系爭32、33、34、34-1、35、38、1472-1、51
    7-46地號土地全部，系爭517-75、517-37 3地號土地則由被
    告乙○○、丙○○、丁○○各登記取得應有部分3 分之1 ，
    系爭545 、545-10地號土地應有部分200 分之10贈與予訴外
    人蘇平後，由被告等人各登記取得60分之11。又按農業發展
    條例第22條原關於農地不得分割及移轉為共有，及土地法第
    30條私有農地不得移轉為共有之規定，均已於89年1 月26
    日修正公布，刪除各該限制規定，故兩造於91年間，曾協議
    辦理上開土地分割、移轉登記相關手續，而相互完成部分土
    地之分割移轉登記，惟尚有部分應分歸原告等人所有而登記
    在被告等人名下之土地，被告等人拒不辦理相關手續。為此
    ，爰依系爭鬮分契約及繼承之法律關係，訴請被告等人移轉
    登記系爭土地所有權。
  (二)又系爭2859地號土地亦屬兩造鬮分財產之一部分，並應由兩
    造所平分，惟該土地原暫登記於被告之父親吳萬順名下，詎
    吳萬順於73年11月3 日將該筆土地以每坪新臺幣（下同）2,
    300 元出售予訴外人祥隆實業有限公司（下稱祥隆公司），
    並於74年1 月15日完成所有權移轉登記，原告於86年間知悉
    上情後，多次請求被告等人將出售該筆土地所得價款2 分之
    1 返還原告等人，均未獲置理。吳萬順業於87年間往生，爰
    依系爭鬮分契約、不當得利、繼承法律關係請被告應將該出
    售價款之1/2 即412,231 元（1185x0.3025x2300x1/2=41223
    1 ；小數點以下四捨五入）返還原告及戊○○，並加計法定
    利息。
  (三)並聲明：(1)被告丙○○應將其所有系爭32、33、34、34 -1
    、35、38地號土地所有權全部中之應有部分2 分之1 ，移轉
    登記予原告公同共有；(2)被告乙○○應將其所有系爭1472-1
    地號土地所有權全部中之應有部分2 分之1 ，移轉登記予原
    告公同共有；(3)被告丙○○應將其所有系爭517-46地號土地
    所有權全部中之應有部分2 分之1 ，移轉登記予原告公同共
    有；(4)被告等人應將其所共有系爭54 5、545-10地號土地所
    有權應有部分各60分之11中之應有部分10分之1 ，移轉登記
    予原告公同共有；(5)被告等人應將其所共有系爭517-75、51
    7- 373地號土地所有權應有部分各3 分之1 之全部，分別移
    轉登記應有部分3 分之1 予原告；(6)被告應連帶給付原告41
    2, 231元，及自74年1 月15日起至清償日止按年息百分之5
    計算之利息。
  (三)對被告抗辯所為陳述：
    (1)原告甲○○與被告丙○○於本院93年度訴字第47號請求返
      還土地等事件中，被告丙○○即一再陳稱「兩造之父於51
      年間分家時，鬮分全部祖產（當時漏未訂立書面鬮分書契
      ），因所鬮分之各筆土地俱為田地，無法分割登記予各人
      名下，故將部分土地全筆暫登記原告名下，部分土地全筆
      則暫登記被告名下，留待日後法令變更之時，再行辦理分
      歸登記各人名下之手續，……」、「兩造之父分析財產時
      ，因格於政府法令限制，無法按雙方各自分得範圍為分割
      或移轉，而約明無論所分土地登記何人名下，分家之後，
      應分歸何人之土地即由該人占用耕作，俟政府法令有所變
      更之時，再行辦理分割移轉手續，……」等語，據此主張
      其於前揭事件中所占用之土地並非無權占有。詎被告等人
      於本件竟以該鬮分契約之行為標的不確定為由，而主張該
      契約係屬無效云云，洵無可取。
    (2)系爭鬮分契約成立於51年間，而限制辦理分割移轉登記之
      法令係於89年始刪除，則原告之各項請求權應是否罹於時
      效，非無研求之餘地。再者，兩造於民國91年間，協議辦
      理前揭鬮分財產土地之分割、移轉登記相關手續時，除相
      互完成部分土地之分割移轉登記外，被告並曾承認前揭系
      爭土地均應移轉所有權二分之一給原告；且於鈞院93年度
      訴字第47號請求返還土地等事件中，一再重申此意。
    (3)被告對於前揭系爭2859地號土地係吳萬順、吳銘源之祖產
      乙節，業不爭執，惟稱因吳萬順為長孫，其父祖依習俗將
      該筆土地分歸予吳萬順，不在嗣後鬮分協議之列等語。然
      此純屬被告卸責之詞，並非事實。又訴外人祥隆公司固有
      在該筆土地上興建廠房使用，惟該公司係被告之親屬所設
      之公司，且該公司是否有在該筆土地上興建廠房？與吳萬
      順是否有出售該筆土地予該公司？係屬兩事，被告辯稱出
      售當時尚在世之吳銘源亦知此事云云，並非事實。原告確
      係於民國86年間始知悉吳萬順出售該筆土地之事，惟經多
      年請求均無結果，而不得不於本件訴請返還之，並無請求
      權罹於時效之情事，併此敘明之。
二、被告則以：
  (一)系爭517-46地號土地，為被告丙○○於93年間購自國有財產
    局，訴外人吳萬順、吳銘源於51年協議鬮分時，該筆土地顯
    非在鬮分之列；另系爭517-75、517-373 地號2 筆土地係溜
    池，對於耕作為生之人，除有特殊情形外，不可能協議全部
    分歸一人。
  (二)原告主張之鬮分契約，雖有成立協議之行為，惟成立該契約
    之時，除為協議之吳萬順、吳銘源二當事人之外，另僅有當
    時年紀尚幼之被告丙○○、及原告戊○○二人在場而已。茲
    契約當事人俱已作古，復未遺下任何書面或字據以資判斷其
    確切內容為何，兩造對於該協議內容復始終有所爭執。易言
    之，該協議行為之內容究竟如何，事實上並不明確；其行為
    之標的內容既無法予以確定，則縱該協議確經成立，但仍因
    行為標的不確定，而屬無效，極為灼然。
  (三)縱系爭鬮分契約有效成立，惟該契約係屬債權性質之契約，
    因其所生之請求權時效為15年，則自51年間系爭協議成立之
    時起，其請求權之時效至遲於66年底，即罹時效而消滅。雖
    上開請求權時效進行完成前，系爭土地中屬於田地目之部分
    ，因政府於62年9 月3 日及64年7 月24日，公布或修正農業
    發展條例及土地法，限制農地之分割及移轉，致該請求權之
    行使受有法律障礙，但其時效並不因此停止進行，僅係於時
    效完成之前，因受有障礙，而暫不令其完成而已，一旦障礙
    除去，仍應類推適用民法第139 條之規定，亦即於阻止時效
    完成之障礙除去後之一個月內，時效視為尚未完成，但於一
    個月後時效即告完成。上開政府法令限制之障礙，於89年1
    月26日因上開農業發展條例及土地法之修正廢止，而告排除
    ，則依民法第139 條規定，該請求權之時效應於一個月後之
    89年2 月26日完成。原告據已罹時效之請求權為本件請求，
    為無理由，應予駁回。
  (四)兩造雖於91年間有相互移轉名下部分土地予對方之事實，但
    充其量僅係就各別之土地，於雙方有達致互易、互換之協議
    下，進行各該土地之相互移轉而已，並非就上開51年之鬮分
    協議有何承認而使其時效不中斷、或使其變為有效之情事。
    蓋：(1)該鬮分協議因其內容不確定而本屬無效，此無效係自
    始、當然、永久無效，亦無得因承認而有生效之情事。(2)何
    況雙方雖有辦理部分土地相互移轉之事實，但就其他未為移
    轉之土地，卻仍互有爭執，致有今日訟爭，則顯然雙方於91
    年間就各別土地為相互移轉之時，至少對於有爭執部分之土
    地，並未承認係在該51年鬮分協議之列，即無所謂有何承認
    該鬮分協議之事。(3)民法第129條第1項第2款規定之承認，
    係指在時效完成前發生，而使時效中斷之事由，若時效已完
    成之後，即無該款規定之適用。茲91年之相互移轉事實，發
    生在51年鬮分協議時效完成後之89年2月26日之後，顯然亦
    無得發生民法第129條第1項第2款所指因承認而得中斷時效
    ，進而謂該51年鬮分協議之請求權時效，有因91年相互移轉
    事實而尚未消滅之情事。(4)至於原告提出之原證8 、9 ，雖
    確係被告於本院93年訴字第47號訴訟事件中所提出之訴訟資
    料，惟上開訴訟資料係在該所謂之51年鬮分協議請求權時效
    完成後所提出，亦無得發生民法第129 條第1 項第2 款所指
    因承認而得中斷該51年鬮分協議請求權時效之情事，其除有
    民法第144 條第2 項規定債務人以契約承認債權人請求權存
    在之情形外，債務人本得拒絕履行。而自始至終，就原告所
    請求之系爭土地，被告並未有民法第144 條第2 項所指以契
    約承認其請求權存在之情事。原證8 之訴狀，僅係述及兩造
    先父曾有進行鬮分家產，且該系爭之761 、761-2 地號一筆
    土地，有一半係應分歸被告之事實陳述而已，顯非對他方已
    罹時效之請求權，有予民法第129 條第1 項第2 款之承認以
    中斷其時效，或有予民法第144 條第2 項所指，以契約承認
    原告就訟爭土地有任何請求權存在之情形。原證9 其標示附
    件1- 1、1-2 土地明細表部分，被告係同時提出該二份明細
    表，並主張明細表1-1 係現登記我方名下，已移轉或可以移
    轉予對方之明細表，明細表1-2 則係現登記對方名下，已移
    轉或應移轉予我方之明細表（詳見被證1 ），且被告於該狀
    開宗明義即載明係「為兩造目前存有爭執之土地明細表」，
    述明其僅屬被告在該訴訟提出之防禦主張而已，性質上顯僅
    係就事實所為之陳述，並非對於原告承認其請求權時效中斷
    ，或有以契約承認原告具有任何請求權存在之情事（詳見原
    證8、P.3、93年8 月24日民事呈報狀，同被證1 訴狀首頁）
    ；甚至，原告對於被告同時提出之該二份明細表，亦於該訴
    訟中始終予以否認。另原證9 ，其標示附件3 之土地明細表
    ，其制作之經過，係被告依審理法院諭知，先將上開1-1 、
    1-2 二份土地明細表，予重新整理，並附上土地登記謄本後
    ，同時提出附件2-1 、2-2 二份土地明細表（詳見被證2 ）
    ，再將該二份明細表，彙合為一份附件3 之明細表（即原證
    9 所附之明細表，詳見被證3 ）。該附件2 、3 之明細表內
    容，亦僅係被告所為之事實陳述而已，並非有承認其請求權
    仍然存在之意思，且原告對該明細表內容，亦於訴訟中予以
    否認，顯見兩造就其所載，並無任何契約合意存在。則原告
    執以主張：被告於消滅時效之後，又於93年訴訟中有承認原
    告請求權利云云，即殊無可採。是就本件本訴及反訴之系爭
    土地，兩造間既始終存有爭執，顯然雙方於91年間、或93年
    訴訟中，並未有雙方達致之協議存在，亦無由產生任何之請
    求權，亦極為明確。
  (五)又系爭2859地號土地為吳萬順、吳銘源之祖產，因吳萬順為
    長孫，其父祖依台灣「抽存長孫額」之習俗，將該筆土地分
    歸予吳萬順，是該筆土地本即屬吳萬順所有，並不在嗣後之
    鬮分協議之列；且訴外人吳萬順出售該筆土地地係在73年底
    、74年初，祥隆公司取得該地之後，隨即用以興建廠房使用
    ，迄今已逾20餘年，當時吳銘源亦知其事，惟未出面主張任
    何權利或行使不當得利請求權。則原告對於售地之價款，果
    有任何不當得利請求權，該請求權亦早已罹於時效。
  (六)另權利之拋棄為單獨行為，原告戊○○於先為繼承，並提起
    本訴後之98年5 月18日，具狀向本院表示自願放棄向被告等
    3 人請求其返還土地之意思，已生權利拋棄之效果，且其係
    在繼承之後始為該權利之拋棄，則就該部分，被告亦無為給
    付之義務等語置辯。並聲明：原告之訴駁回。
貳、反訴部分：
一、反訴原告起訴主張：
  (一)反訴被告基於系爭鬮分契約提出本件訴訟，惟鬮分家產時應
    分歸訴外人即反訴原告之父親吳萬順之土地，亦有現登記在
    反訴被告名下，反訴被告拒為移轉予反訴原告之情事，則反
    訴原告基於相同之事實及請求權，提出反訴，請求應將當時
    應分歸訴外人吳萬順之土地權利，移轉予反訴原告，先予敘
    明。
  (二)坐落苗栗縣後龍鎮○○○段761 、761-2 、532-4 、532-57
    、517-43、517-369 地號等6 筆土地（下稱系爭761 、761-
    2 、53 2-4、532-57、517-43、517-369 地號土地），係兩
    造之父於51年間鬮分家產時，登記在訴外人即反訴被告之父
    吳銘源名下，而在鬮分之列之土地，嗣吳銘源歿逝後，分別
    由反訴被告等人為繼承登記，反訴被告甲○○登記取得系爭
    761 、761-2地號土地全部，系爭532-4 、532-57、517-43
    、517-369 地號土地則由反訴被告戊○○、己○○各登記取
    得應有部分2 分之1 ；惟其中系爭761 、761-2 、532- 4、
    532- 57 地號土地，鬮分時約明應由鬮分兩造平分，系爭51
    7-43、517-369 地號土地，則應全部分歸訴外人即反訴原告
    之父吳萬順取得。爰依上開鬮分契約、及繼承之法律關係，
    訴請反訴被告等人移轉登記系爭土地所有權。
  (三)反訴兩造於91年間，曾協議就部分各別土地權利相互為移轉
    ，並約明移轉所需費用由兩造平均分擔，由反訴原告先行墊
    付，反訴被告於移轉完畢後償還。嗣反訴原告於91年1 月31
    日前，因辦理移轉而先後墊支移轉費用＄222,381 元，向反
    訴被告請求償還一半＄111,190 元，詎反訴被告竟拒為給付
    。爰依上開土地權利移轉之協議，請求反訴被告給付上開費
    用等語。
  (四)並聲明：(1)反訴被告甲○○應將系爭761 、761-2 地號土地
    所有權持分各1/2 ，分別移轉登記予反訴原告等3 人各持分
    1/ 6；(2)反訴被告戊○○、己○○應各將系爭532-24、532-
    57地號土地所有權持分各1/ 4，分別移轉登記予反訴原告等
    3 人各持分1/6 ；(3)反訴被告戊○○、己○○應各將系爭51
    7-43、517-369 地號土地所有權持分各1/2 ，分別移轉登記
    予反訴原告等3 人各持分1/3 ；(4)反訴被告甲○○、戊○○
    、己○○應共同給付反訴原告等3 人111,190 元，及自92年
    2 月1 日起至清償日止，按年息百分之5 計算之利息。
二、反訴被告方面：
  (一)反訴被告戊○○則以：
    (1)反訴原告主張反訴兩造之父於51年間曾有鬮分家產協議，
      然協議當時除為協議之吳萬順、吳銘源二當事人之外，僅
      有當時年紀尚幼之反訴被告丙○○及戊○○二人在場，乃
      協議當事人俱已作古，協議內容復未遺下任何書面或字據
      以資判斷其確切內容及真偽，致反訴兩造對於該協議內容
      始終爭執；換言之，該協議行為之內容事實上不明確；其
      行為之標的內容既無法予以確定，則即縱該協議確經成立
      ，仍因行為標的不確定，而屬無效。
    (2)縱反訴原告主張之上開鬮分家產協議有效成立，惟該協議
      係屬債權性質之契約，因其所生之請求權時效為15年，則
      自51年間系爭協議成立之時起，其請求權之時效至遲於66
      年底，即罹時效而消滅。雖上開請求權時效進行完成前，
      系爭土地中屬於田地目之部分，因政府於62年9 月3 日及
      64年7 月24日，公布或修正農業發展條例及土地法，限制
      農地之分割及移轉，致該請求權之行使受有法律障礙，但
      其時效並不因此停止進行，僅係於時效完成之前，因受有
      障礙，而暫不令其完成而已，一旦障礙除去，仍應類推適
      用民法第139 條之規定，亦即於阻止時效完成之障礙除去
      後之一個月內，時效視為尚未完成，但於一個月後時效即
      告完成。上開政府法令限制之障礙，於89年1 月26日因上
      開農業發展條例及土地法之修正廢止，而告排除，則依民
      法第139 條規定，該請求權之時效應於一個月後之89年2
      月26日完成。原告茲據已罹時效之請求權為本件請求，為
      無理由，應予駁回。
    (3)反訴原告主張反訴兩造約明移轉登記所需費用由反訴兩造
      平均分擔，由反訴原告先行墊付，反訴被告於移轉完畢後
      償還一節，並未舉證以實其說；且反訴原告主張反訴兩造
      於91年間曾協議就相互為移轉登記之土地權利，並無反訴
      被告戊○○應負擔部分，反訴原告縱得訴請反訴被告償還
      渠等墊支移轉費用222,381 元之半數即111,190 元，亦僅
      得向反訴被告甲○○及己○○給付等語置辯。並聲明：反
      訴原告之訴駁回。
  (二)反訴被告甲○○、己○○則以：
    (1)系爭761 、761-2 地號2筆土地，係反訴被告甲○○於58
      年8 月1 日因土地重劃而取得該土地之所有權，並非如反
      訴原告所主張之因繼承而取得；且反訴原告於提出93年度
      訴字第47號卷內第91至93頁之土地分配表之前，從未曾主
      張反訴被告應辦理系爭517-43、517-369 地號土地之所有
      權移轉登記，反訴原告之主張，顯非事實。
    (2)系爭鬮分契約所生之請求權，應於89年間修法後即已告時
      效完成，反訴原告於此部分之請求，顯已罹於消滅時效，
      為無理由。
    (3)反訴原告向反訴被告請求償還兩造於91年間因辦理土地移
      轉而先後墊支之移轉費用一半＄111,190 元，核與本訴之
      標的或其防禦方法均不相牽連，則其此部分之請求，即非
      合法。再者，反訴原告此部分之請求，係以其所制作之費
      用明細表為據，惟並未提出相關之憑證以實其說等語置辯
      。並聲明：反訴原告之訴駁回。
參、本件原告即反訴被告為訴外人吳銘源之子，被告即反訴原告
    為訴外人吳萬順之子，訴外人吳銘源、吳萬順於51年間鬮分
    家產時，除為協議之吳萬順、吳銘源二當事人之外，僅有當
    時年紀尚幼之被告丙○○及原告戊○○二人在場，於鬮分家
    產當時並未遺下任何書面或字據以資判斷系爭鬮分契約確切
    內容為何，致兩造對於系爭鬮分契約內容始終有爭執。嗣訴
    外人吳銘源於58年間死亡，系爭鬮分契約所生之事項，經其
    繼承人協議由原告等人繼承。系爭761 、761-2 地號土地全
    部現登記為原告甲○○所有，系爭532-4 、532-57、517-43
    、51 7-369地號土地則由原告戊○○、己○○各登記取得應
    有部分2 分之1 。訴外人吳萬順於73年11月3 日將系爭2859
    地號土地以每坪2,300 元出售予訴外人祥隆公司，並於74年
    1 月15日完成所有權移轉登記。嗣訴外人吳萬順於87年間死
    亡後，由被告丙○○登記取得系爭32、33、34、34-1、35、
    38、1472-1、517-46地號土地全部，系爭517-75、517-373
    地號土地則由被告乙○○、丙○○、丁○○各登記取得應有
    部分3 分之1 ，系爭545 、545-10地號土地應有部分200 分
    之10贈與予訴外人蘇平後，由被告等人各登記取得60分之11
    。又農業發展條例第22條原關於農地不得分割及移轉為共有
    ，及土地法第30條私有農地不得移轉為共有之規定，均已於
    89年1 月26日修正公布，刪除各該限制規定。兩造曾於91年
    間協議辦理土地分割、移轉登記相關手續，而相互完成部分
    土地之分割移轉登記等情，為兩造所不爭執，並有原告所提
    系爭32、33、34、34 -1 、35、38、1472 -1 、517-46、51
    7-75、517- 3 73 、54 5、545-10、2859地號土地登記謄本
    、訴外人吳銘源之繼承系統表及除戶謄本、吳銘源繼承人之
    戶籍謄本及證明書（詳卷第8 至33頁、第70至81 頁 ），及
    被告所提訴外人吳萬順之繼承系統表及除戶謄本、吳萬順繼
    承人之戶籍謄本及證明書、系爭761 、761-2 、532-4 、53
    2-57、517-43、51 7-369地號土地登記謄本（詳卷第117 至
    150 頁）等件附卷可憑，自堪信為真實。
肆、按當事人主張有利於己之事實者，就其事實有舉證之責任，
    民事訴訟法第277 條前段定有明文。又法律行為之內容（標
    的）複雜多端，必須符合一定之要件，法律始能賦予預期之
    效力，通說認為應具備合法、妥當、可能及確定四要件。其
    中所謂確定，係指法律行為之標的必須確定或可得確定，否
    則法律行為無效，不能發生當事人所欲發生之法律效果。本
    件原告主張依據系爭鬮分契約、繼承及不當得利之法律關係
    ，被告應移轉登記系爭32、33、34、34-1、35、38、1472-1
    、517-46、517-75、517- 3 73 、545 、545-10地號土地所
    有權予原告，並應將出售系爭2859地號土地價款2 分之1即
    412,231 元之不當得利返還原告；及反訴原告主張依據系爭
    鬮分契約及繼承之法律關係，反訴被告應移轉登記系爭761
    、761-2 、532-4 、532-57、517-43、517-369 地號土地所
    有權等情，分別為被告及反訴被告所否認，並以前揭情詞置
    辯，則依首揭規定，原告及反訴原告自應分別就系爭鬮分契
    約之內容予以具體指明並舉證證明。惟查，原告及反訴原告
    就訴外人吳萬順、吳銘源於51年間鬮分家產時所為之協議內
    容為何，迄均未能舉證證明，而參以系爭鬮分契約當事人吳
    萬順、吳銘源俱已逝世，復未遺下任何書面或字據以資判斷
    系爭鬮分契約確切內容為何，當時又僅有年紀尚幼之被告丙○○及原告戊○○二人在場而已，就系爭鬮分契約內容為何
    ，又未能為一致之陳述，致兩造對於系爭鬮分契約內容為何
    始終有爭執等情，又為兩造所不爭執，已如前述，則原告及
    反訴原告所主張之系爭鬮分契約之具體內容為何，均屬無從
    證明而無法確定，參諸前揭說明，系爭鬮分契約應認為因內
    容無法確定而無效。從而，原告依據無效之系爭鬮分契約、
    繼承及不當得利之法律關係，請求被告移轉登記系爭32、33
    、34、3 4-1 、35、38、1472-1、517-46、517-75、517-37
    3 、54 5、545-10地號土地所有權予原告，及請求被告將出
    售系爭2859地號土地價款2 分之1 即412,231 元之不當得利
    返還原告，及反訴原告依無效之系爭鬮分契約及繼承之法律
    關係，請求反訴被告移轉登記系爭761 、761-2 、532-4 、
    532-57、517- 43 、517-369 地號土地所有權，均屬無據，
    均應予以駁回。原告雖以兩造於91年間，協議辦理前揭鬮分
    財產土地之分割、移轉登記相關手續時，除相互完成部分土
    地之分割移轉登記外，被告並曾承認前揭系爭土地均應移轉
    所有權二分之一給原告。且原告甲○○與被告丙○○於本院
    93年度訴字第47 號 請求返還土地等事件中，被告丙○○即
    一再陳稱「兩造之父於51年間分家時，鬮分全部祖產（當時
    漏未訂立書面鬮分書契），因所鬮分之各筆土地俱為田地，
    無法分割登記予各人名下，故將部分土地全筆暫登記原告名
    下，部分土地全筆則暫登記被告名下，留待日後法令變更之
    時，再行辦理分歸登記各人名下之手續，……」、「兩造之
    父分析財產時，因格於政府法令限制，無法按雙方各自分得
    範圍為分割或移轉，而約明無論所分土地登記何人名下，分
    家之後，應分歸何人之土地即由該人占用耕作，俟政府法令
    有所變更之時，再行辦理分割移轉手續，……」等語，足徵
    被告於本件以系爭鬮分契約之行為標的不確定為由，主張該
    契約係屬無效，為無可取。然查，兩造雖於91年間有相互移
    轉名下部分土地予對方之事實，但充其量僅係就各別之土地
    ，於雙方有達致互易、互換之協議下，進行各該土地之相互
    移轉而已，就其他未為移轉之土地，卻仍互有爭執，致有今
    日訟爭，則顯然雙方於91年間就各別土地為相互移轉之時，
    至少對於有爭執部分之土地，並未承認係在該系爭鬮分契約
    協議之列，自難據之即謂系爭鬮分契約協議為有效。至被告
    丙○○於本院93年度訴字第47號請求返還土地等事件中所提
    如原證8 、9 所示書狀及土地明細表（詳卷第171 至183 頁
    ），既為原告於該訴訟中予以否認，顯見兩造就其所載，並
    無任何契約合意存在，亦難據之認為系爭鬮分契約為有效。
伍、次按所謂時效不完成，乃時效期間行將完成之際，有不能或
    難於中斷時效之事由，而使時效於該事由終止後一定期間內
    ，暫緩完成，俾請求權人得於此一定期間內行使權利，以中
    斷時效之制度。故有時效不完成之事由時，於該時效不完成
    之一定期間內，如無時效中斷事由發生，其時效即告完成。
    我國民法僅有時效不完成制度，未採時效進行停止制度，故
    時效進行中，不論任何事由，均不因而停止。原審謂時效不
    完成，即指時效停止進行，有時效不完成之事由時，其消滅
    時效期間，以不完成事由發生前已進行之期間與不完成事由
    終止後又進行期間，合併計算之。所持見解，顯有違誤。最
    高法院著有80年度台上字第2497號判例可稽。又按消滅時效
    自請求權可行使時起算，民法第128 條前段定有明文；所謂
    可行使係指請求權人行使其請求權無法律上之障礙而言。另
    消滅時效中斷事由，依民法第129 條規定係採列舉主義，因
    法律變更而致不能請求移轉共有登記之事由並非屬法定中斷
    時效之事由，其時效即不能重新起算。再參以民法第139 條
    規定，時效之期間終止時，因天災或其他不可避之事變，致
    不能中斷其時效者，自其妨礙事由消滅時起，一個月內，其
    時效不完成。則不論天災或事變歷時多久，其時效僅於防礙
    事由消滅時起一個月內不完成，而非扣除天災或事變之期間
    。經查，本件縱認系爭鬮分契約為有效，惟系爭鬮分契約係
    於51年間即訂立，且訂約當時並無不能請求所有權移轉登記
    或移轉共有登記之情形，則被告及反訴被告得請求移轉系爭
    土地之請求權，自鬮分後即得行使；其請求權之時效，應自
    斯時起算15年。又系爭土地雖為農地，依62年9 月3 日公布
    之農業發展條例第22條前段規定，為擴大農場經營規模，防
    止農地細分，現有之每宗耕地不得分割及移轉為共有；嗣75
    年1 月6 日修正第30條前段亦規定，每宗耕地，不得分割移
    轉為共有。另私有農地所有權之移轉，其承受人以能自耕者
    為限，並不得移轉為共有；但因繼承而移轉者，得為共有；
    違反前項規定者，其所有權之移轉無效，64年7 月24日修正
    土地法第30條亦有明文。則原告及反訴原告依系爭鬮分契約
    得請求移轉系爭土地權利部分，固因上揭法令限制而有不能
    移轉之法律上障礙，惟89年1 月26日農業發展條例修正刪除
    原第30條關於耕地不得移轉為共有之限制，同日土地法亦修
    正刪除第30條規定，則依民法第139 條規定，原告及反訴原
    告依系爭鬮分契約得請求移轉系爭土地之請求權之時效應於
    一個月後之89年2 月26日完成。而原告於98年5 月7 日提起
    本件訴訟，反訴原告於98年11月10日提起反訴，請求權均已
    罹於時效，自堪認定。是被告及反訴被告分別抗辯對造依系
    爭鬮分契約之移轉登記請求權已罹於15年時效而消滅，均堪
    採信。是原告依據系爭鬮分契約、繼承及不當得利之法律關
    係，請求被告移轉登記系爭32、33、34、3 4-1 、35、38、
    1472-1、517-46、517-75、517-37 3、54 5、545-10地號土
    地所有權予原告，及請求被告將出售系爭2859地號土地價款
    2 分之1 即412,231 元之不當得利返還原告，及反訴原告依
    無效之系爭鬮分契約及繼承之法律關係，請求反訴被告移轉
    登記系爭761 、761-2 、532-4 、532-57、517- 43 、517-
    369 地號土地所有權，亦均屬無據，均應予以駁回。至原告
    雖稱兩造於91年間，協議辦理前揭鬮分財產土地之分割、移
    轉登記相關手續時，除相互完成部分土地之分割移轉登記外
    ，被告並曾承認前揭系爭土地均應移轉所有權二分之一給原
    告；且於本院93年度訴字第47號請求返還土地等事件中，一
    再重申此意，則原告依系爭鬮分契約之各項請求權是否罹於
    時效，非無研求之餘地云云。然查，民法第129 條第1 項第
    2 款規定之承認，係指在時效完成前發生，而使時效中斷之
    事由，若時效已完成之後，即無該款規定之適用。兩造於91
    年之相互移轉事實，發生在51年系爭鬮分契約時效完成後之
    89年2 月26日之後，顯非屬民法第129 條第1 項第2 款所指
    因承認而得中斷時效之事由。至被告丙○○於本院93年度訴
    字第47號請求返還土地等事件中所提如原證8 、9 所示書狀
    及土地明細表（詳卷第171 至183 頁），既係在系爭鬮分契
    約請求權時效完成後所提出，自亦無得發生民法第129 條第
    1 項第2 款所指因承認而得中斷系爭鬮分契約請求權時效之
    情事。況原告於該訴訟中就被告所提上開訴訟資料予以否認
    ，顯見兩造就其所載，並無任何契約合意存在，亦難認有民
    法第144 條第2 項規定債務人以契約承認債權人請求權存在
    之情形。是原告前開所稱其依系爭鬮分契約之各項請求權是
    否罹於時效，非無研求之餘地云云，為無足採。
陸、反訴原告另主張兩造於91年間，曾協議就部分各別土地權利
    相互為移轉，並約明移轉所需費用由兩造平均分擔，由反訴
    原告先行墊付，反訴被告於移轉完畢後償還。嗣反訴原告於
    91年1 月31日前，因辦理移轉而先後墊支移轉費用222,381
    元，向反訴被告請求償還一半111,190 元，詎反訴被告竟拒
    為給付。爰依上開土地權利移轉之協議，請求反訴被告給付
    上開費用等情，既為反訴被告所否認，則反訴原告自應就其
    前開主張，負舉證證明之責。經查，反訴原告就此雖據提出
    如卷第151 頁所示之請求給付土地移轉費用明細表1 紙為證
    ，惟該明細表為反訴原告所自行製作，並未提出相關之憑證
    以實其說。且反訴原告就兩造曾約明移轉所需費用由兩造平
    均分擔，由反訴原告先行墊付，反訴被告於移轉完畢後償還
    等情，亦均迄未舉證證明。則反訴原告前開主張，應無足採
    。是反訴原告依上開土地權利移轉之協議，請求反訴被告給
    付111,190 元，為無理由，應予駁回。
柒、綜上，原告依據系爭鬮分契約、繼承及不當得利之法律關係
    ，訴請(1)被告丙○○應將其所有系爭32、33、34、34 -1 、
    35、38 地 號土地所有權全部中之應有部分2 分之1 ，移轉
    登記予原告公同共有；(2)被告乙○○應將其所有系爭1472-1
    地號土地所有權全部中之應有部分2 分之1 ，移轉登記予原
    告公同共有；(3)被告丙○○應將其所有系爭517-46地號土地
    所有權全部中之應有部分2 分之1 ，移轉登記予原告公同共
    有；(4)被告等人應將其所共有系爭54 5、545-10地號土地所
    有權應有部分各60分之11中之應有部分10分之1 ，移轉登記
    予原告公同共有；(5)被告等人應將其所共有系爭517-75、51
    7- 373 地 號土地所有權應有部分各3 分之1 之全部，分別
    移轉登記應有部分3 分之1 予原告；(6)被告應連帶給付原告
    41 2, 231 元，及自74年1 月15日起至清償日止按年息百分
    之5 計算之利息，為無理由，應予駁回。另反訴原告依系爭
    鬮分契約、繼承之法律關係，及依兩造91年間土地權利移轉
    之協議，訴請(1)反訴被告甲○○應將系爭761 、761-2 地號
    土地所有權持分各1/2 ，分別移轉登記予反訴原告等3 人各
    持分1/ 6；(2)反訴被告戊○○、己○○應各將系爭532-24、
    532- 57 地號土地所有權持分各1/ 4，分別移轉登記予反訴
    原告等3 人各持分1/6 ；(3)反訴被告戊○○、己○○應各將
    系爭51 7-43 、517-369 地號土地所有權持分各1/2 ，分別
    移轉登記予反訴原告等3 人各持分1/3 ；(4)反訴被告甲○○
    、戊○○、己○○應共同給付反訴原告等3 人111,190 元，
    及自92年2 月1 日起至清償日止，按年息百分之5 計算之利
    息，亦均無理由，應予駁回。
捌、本件事證已臻明確，兩造其餘攻擊防禦方法及所提證據，經
    審酌與本院前開判斷不生影響，爰不再予逐一論述，附此敘
    明。
玖、訴訟費用負擔之依據：民事訴訟法第78條。
中    華    民    國    99    年    2     月    5     日
                  民事庭法  官  王萬金
以上正本係照原本作成。
如對本判決上訴，須於判決送達後20日內向本院提出上訴狀。
                        書記官  劉麗美
中    華    民    國    99    年    2     月    5     日

司法院資訊處製作；財團法人民間司法改革基金會備份。
